【裁判字號】    98,交聲,1613
【裁判日期】    980722
【裁判案由】    聲明異議
【裁判全文】
臺灣臺中地方法院交通事件裁定        98年度交聲字第1613號
                                    97年度交聲字第1614號
原處分機關  交通部公路總局臺中區監理所臺中市監理站
異  議  人
即受處分人  甲○○
上列受處分人因違反道路交通管理處罰條例案件，對於交通部公
路總局臺中區監理所臺中市監理站民國九十八年四月二十四日所
為之裁決（裁監稽違字第裁六一－ＧＥ0000000、ＧＥ0
000000號裁決書），聲明異議，本院裁定如下：
    主  文
原處分機關所為之裁監稽違字第裁六一－ＧＥ0000000號
裁決書撤銷。
前項撤銷部分，甲○○不罰。
其餘異議駁回。
    理  由
一、原處分機關略以：異議人即受處分人甲○○（下稱受處分人
    ）駕駛車牌號碼Ｍ三Ｔ－一○五號重型機車於民國九十八年
    三月十四日十時四十五分許，行經臺中市○○路、三民路口
    處，因「騎機車未依規定兩段式左轉」及「該車違規左轉，
    警方以哨音示意停車，該車不理並加速逃逸，駕駛當時身穿
    咖啡色上衣，全罩式安全帽」之違規，為臺中市警察局第二
    分局員警以中市警交字第ＧＥ0000000、ＧＥ000
    0000號舉發違反道路交通管理事件通知單逕行舉發。嗣
    受處分人於應到案日期前提起申訴，經原舉發機關函覆違規
    屬實，原處分機關遂於九十八年四月二十四日以裁監稽違字
    第裁六一－ＧＥ0000000、ＧＥ0000000號裁
    決書，依道路交通管理處罰條例第四十八條第一項第二款、
    第六十條第一項之規定，分別裁處受處分人罰鍰新臺幣六百
    元、三千元，於法並無不合等語。
二、受處分人聲明異議意旨略以：受處分人於九十八年三月十四
    日，車號Ｍ三Ｔ－一○五機車，行經臺中市○○路與三民路
    口，因員警當時判定駕駛人，騎機車未依規定兩段式左轉，
    與員警訴說當時該車不理並逃逸，致遭裁決應處三千六百元
    之罰鍰，實在有相當大的爭議性。受處分人推斷行經該路口
    被員警目視，疑員警攔查處之道路因道路轉彎弧度及前方建
    築物所遮蔽，從舉發地點目視判斷易有視角上之差異，且該
    路口燈號有設置紅黃及綠色指示方向等五個號誌燈，受處分
    人無法判定行經路口是否違規，加上該路口所見之燈號與號
    誌，員警能見度實在有限，極有可能造成員警誤判，且身戴
    全罩式安全帽，而騎著摩托車也有一定的風速，而且在馬路
    上也有很多車子的聲音，怎麼會聽到哨子的聲音，且警方亦
    無積極性證據佐證，違規事實舉發有誤，爰依法聲明異議請
    求撤銷原處分云云。
三、按「汽車駕駛人之行為有下列情形之一，當場不能或不宜攔
    截製單舉發者，得逕行舉發：一、闖紅燈或平交道。二、搶
    越行人穿越道。三、在道路收費停車處所停車，不依規定繳
    費。四、不服指揮稽查而逃逸，或聞消防車、救護車、警備
    車、工程救險車之警號不立即避讓。五、違規停車或搶越行
    人穿越道，經各級學校交通服務隊現場導護人員簽證檢舉。
    六、行經設有收費站、地磅之道路，不依規定停車繳費或過
    磅。七、經以科學儀器取得證據資料證明其行為違規。」；
    「前項第七款之科學儀器應採固定式，並定期於網站公布其
    設置地點。但汽車駕駛人之行為屬下列情形之一者，不在此
    限：一、蛇行、危險方式駕車或二輛以上之汽車競駛或競技
    。二、行駛路肩。三、違規超車。四、違規停車而駕駛人不
    在場。五、未依規定行駛車道。六、未依規定變換車道。
    七、未保持安全距離。八、跨越禁止變換車道線或槽化線。
    九、行車速度超過規定之最高速限或低於規定之最低速限。
    十、汽車駕駛人或乘客未依規定繫安全帶。十一、汽車駕駛
    人或附載座人未依規定戴安全帽。」道路交通管理處罰條例
    第七條之二第一項、第二項分別定有明文。該條立法意旨係
    立法者對於第一項第一至六款所定特定之道路違規行為，因
    考量其發生往往係在瞬間，或係由交通警察執行勤務時恰巧
    目睹，事實上不便立刻以攝影、錄影器材取證之情形所在多
    有，且該等違規事實由人之感官即可充分判定，非必以科學
    儀器始能偵測得知；至如超速或酒醉駕車等人之感官不當然
    即可判定之違規行為，或其他非屬上開列舉範圍內之違規行
    為，乃規定於同條第一項第七款需科學儀器採證始能逕行舉
    發，以保障舉發行為之正確性及憑信性。是以如非道路交通
    管理處罰條例第七條之二第一項第一至六款所列舉之情形，
    又無同條項第七款所列以科學儀器取得之證據資料，因無從
    推定員警之舉發為真正，即不得逕行舉發之，臺灣高等法院
    臺中分院九十七年度交抗字第一一四二號裁定意旨足資參照
    。又行為人有道路交通管理處罰條例之情形者，應填製舉發
    違反道路交通管理事件通知單，並於被通知人欄予以勾記，
    其通知聯依下列規定辦理：（四）逕行舉發者，應按以查明
    之資料填註車牌號碼、車輛種類、車主姓名及地址，並於通
    知單上方空白處加註逕行舉發之文字後，由舉發機關送達被
    通知人。違反道路交通管理事件統一裁罰基準及處理細則第
    十一條第一項第四款亦訂有明文。
四、經查：
（一）本件受處分人遭舉發之二項違規事由，其中「不依標誌、
      標線號誌指示（即騎機車未依規定兩段式左轉）」部分，
      並非上開道路交通管理處罰條例第七條之二第一項第一款
      至第六款所列舉之得對汽車所有人逕行舉發處罰之事由，
      亦無同條項第七款其違規行為經以科學儀器取得證據資料
      之情形，是原舉發機關就此部分直接對機車所有人即受處
      分人逕行製單舉發，其舉發程序於法即有未合。
（二）至於受處分人遭舉發其有「拒絕停車接受稽查而逃逸」之
      違規情形，經受處分人堅詞否認，辯稱：員警攔查處之道
      路因道路轉彎弧度及前方建築物所遮蔽，從舉發地點目視
      判斷易有視角上之差異，且該路口燈號有設置紅黃及綠色
      指示方向等五個號誌燈，受處分人無法判定行經路口是否
      違規，加上該路口所見之燈號與號誌，員警能見度實在有
      限，極有可能造成員警誤判，且身戴全罩式安全帽，而騎
      著摩托車也有一定的風速，而且在馬路上也有很多車子的
      聲音，怎麼會聽到哨子的聲音，且警方亦無積極性證據佐
      證，違規事實舉發有誤等語。經查：本件受處分人「拒絕
      停車接受稽查而逃逸」之違規行為，業經臺中市警察局第
      二分局九十八年四月九日以中分二警交字第○九八○○一
      ○五二四號函稱：「二、經查本案舉發員警稱：九十八年
      三月十四日十時四十五分許擔服交通整理勤務，於臺中市
      ○區○○路、崇德路口，當時員警身著黃色警用反光背心
      站立路旁，見Ｍ三Ｔ－一○五號重機車由三民路未依兩段
      式左轉崇德路方向行駛（該路段三民路上設有機慢車兩段
      式左轉標誌），立即站立至道路上鳴笛以指揮棒示意該Ｍ
      三Ｔ－一○五號重機車停車接受稽查，惟該Ｍ三Ｔ－一○
      五號重機車駕駛人不聽制止未停車，並閃躲至內快車道加
      速逃逸，員警立即記下該Ｍ三Ｔ－一○五號重機車車牌號
      碼，並依違反道路交通管理處罰條例第四八、六十條舉發
      。本案Ｍ三Ｔ－一○五號重機車違規過程員警均親眼目睹
      ，舉發並無不當。」，已就受處人違反處罰條例（即未依
      規定兩段式左轉）之行為，拒絕停車接受稽查而逃逸之違
      規過程為詳細之說明，且舉發員警亦於該舉發通知單上載
      明「駕駛當時身穿咖啡色上衣，全罩式安全帽」等足資辨
      明特定之資料，且受處分人就其有戴全罩式安全帽亦未爭
      執，是舉發員警應無誤認之情形；又鑑於交通違規事實往
      往驟然而現、稍縱即逝，若硬性要求攔查之舉發員警不分
      違規情節一律必須預留證據，俾便事後提出供法院審查，
      除有現實技術可行性之困難外，亦將大幅提高交通管理之
      行政成本，並嚴重削弱道路交通管理之行政效能，尚非立
      法者制定道路交通管理法規之本意，此觀諸道路交通管理
      處罰條例第七條之二第四項僅規定逕行舉發，應記明車輛
      牌照號碼、車型等可資辨明之資料，以汽車所有人為被通
      知人製單舉發，而並未規定逕行舉發需以錄影或拍照存證
      方得予以舉發甚明。本件受處分人係拒絕停車接受稽查而
      逃逸，違規事實稍縱即逝，若苛求執行舉發員警於發現交
      通違規事件之際需立即拍照蒐證，則於取締交通違規事件
      時勢必發生窒礙，亦有害公益之維護，自不能以其未拍照
      存證，遽認受處分人無該違規之行為。再受處分人並不否
      認有騎乘前開重型機車行經該口，且未依兩段式左轉而由
      三民路直接左轉崇德路之行為，辯稱該路口號誌設計不良
      ，且未設有待轉區，容易誤導民眾等語，然該路段三民路
      上已設有機慢車兩段式左轉之標誌，雖該路口號誌燈亦設
      有左轉燈號，然在設有機慢車兩段式左轉標誌之路口，該
      左轉燈號即係用以告示汽缸總排氣量達五百五十立方公分
      以上之機器腳踏車或汽車駕駛人左轉之用，非謂汽缸總排
      氣量未滿五百五十立方公分之機慢車亦可依該左轉燈號直
      接左轉，故本件受處分人騎乘前開重型機車如欲左轉時即
      仍應依規定兩段式左轉始為適法，受處分人未注意該路段
      設有機慢車兩段式左轉標誌，辯稱路口設計不良等語，顯
      不足採。是舉發員警發現受處分人未依規定兩段式左轉時
      即鳴笛揮棒示意受處分人停車接受稽查，然受處分人辯稱
      戴全罩式安全帽，因風聲及路上其他車輛之聲音無法聽到
      哨音始未停車，然汽車行駛時，駕駛人應注意車前狀況，
      並隨時採取必要之安全措施，道路交通安全規則第九十四
      條第三項定有明文，是縱因戴全罩式安全帽及周遭環境噪
      音致影響其聽覺能力，然其視力並無影響，仍須隨時注意
      觀察車前狀況，本件舉發員警除以鳴笛示意外，並以揮棒
      示意受處分人停車，而受處分人與員警間並無視線遮蔽或
      模糊不清之情形，受處分人自應有所知悉，且依原舉發機
      關上開函文所載，受處分人不僅未予停車接受稽查，反閃
      躲至內快車道加速逃逸，顯見受處分人對於員警示意其停
      車受檢之指揮已有知悉，而為規避稽查始加速逃逸，則員
      警於記下受處分人駕駛車牌號碼及其他可資辨別特定的資
      料，而開單舉發受處分人「拒絕停車接受稽查而逃逸」之
      違規行為，即屬適法，受處分人上開所辯，顯不足採。至
      於受處分人聲請調閱路口監視器部分，本件受處分人固不
      否認有於前揭時、地騎車經過該路口，而係否認因頭戴全
      罩式安全帽而未聽聞員警哨聲，故調閱路口監視器，對於
      「受處分人能否聽聞員警哨聲」，並無直接關係，是本件
      事證明確，本院認無調閱該路口監視器之必要，併此敘明
      。
五、綜上所述，原舉發機關就「不依標誌、標線號誌指示」之違
    規部分直接對受處分人逕行製單舉發，其舉發程序於法尚有
    未合，是受處分人此部分異議雖無理由，然原處分既有前述
    違誤，仍應由本院將之撤銷，並諭知該撤銷部分，受處分人
    不罰，以資適法。至受處分人有「拒絕停車接受稽查而加速
    逃逸」之違規事實已臻明確，原處分機關依前揭道路交通管
    理處罰條例第六十條第一項規定，裁處受處分人罰鍰三千元
    ，核無違誤，受處分人此部分所為異議，顯無理由，自當予
    以駁回。
六、據上論斷，應依道路交通管理處罰條例第八十七條第二項，
    道路交通案件處理辦法第十九條、第二十條前段，裁定如主
    文。
中    華    民    國    98    年    7     月    22    日
                  交通法庭    法  官  林慶郎
上正本證明與原本無異。
如不服本裁定，應於收受送達後5日內向本院提出抗告狀。（應
附繕本）
                              書記官  黃士益
中    華    民    國    98    年    7     月    22    日


司法院資訊處製作；財團法人民間司法改革基金會備份。
